臺灣臺北地方法院民事判決　　　　　　 93年度重訴字第712號
　　原　　　告　丁　○
　　原　　　告　乙○○
　　原　　　告　丙○○
　　原　　　告　戊○○
　兼訴訟代理人　己○○
　　被　　　告　甲○○
當事人間請求侵權行為損害賠償事件，本院於民國 94年2月17日
言詞辯論終結，判決如下：
    主  文
被告應給付原告新台幣參拾陸萬玖仟陸佰零貳元，及自民國92年
4月1日起至清償日止，按週年利率百分之五計算之利息。
被告應給付原告丁○新台幣壹佰零肆萬貳仟參佰伍拾元，及自民
國92年4月1日起至清償日止，按週年利率百分之五計算之利息。
被告應給付原告乙○○、丙○○、戊○○、己○○各新台幣貳拾
萬元，及均自民國92年4月1日起至清償日止，按週年利率百分之
五計算之利息。
原告其餘之訴駁回。
訴訟費用由被告負擔百分之二十，餘由原告負擔。
本判決第一項於原告以新台幣壹拾貳萬元供擔保後，得假執行；
但被告如於假執行程序實施前，以新台幣參拾陸萬玖仟陸佰零貳
元為原告預供擔保，得免為假執行。
本判決第二項於原告丁○以新台幣參拾伍萬元供擔保後，得假執
行；但被告如於假執行程序實施前，以新台幣壹佰零肆萬貳仟參
佰伍拾元為原告丁○預供擔保，得免為假執行。
本判決第三項於原告乙○○、丙○○、戊○○、己○○各以新台
幣捌萬元供擔保後，得假執行；但被告如於假執行程序實施前，
各以新台幣貳拾伍萬元為原告乙○○、丙○○、戊○○、己○○
預供擔保，得免為假執行。
    事實及理由
壹、原告主張：
一、被告於民國 91年4月19日7時50分許，騎乘車牌號碼BDS-206
    號重型機車，沿臺北市市○○道○段190號旁之無名巷由南往
    北方向行駛，本應注意騎乘機車須遵守交通標誌、標線、號
    誌方向之指示，且應注意車前狀況並隨時採取必要之安全措
    施，而當時情形為天候晴，有日間自然光線、道路狀況係乾
    燥、無缺陷、無障礙物且視距良好，並無不能注意之情事，
    竟疏未注意，違反前開巷道為自北向南單行道之標誌，逆向
    騎乘上開機車由南向北行駛，行經前開無名巷與市○○道○
    段無號誌之交岔路口，欲右轉往東進入市○○道○段時，又
    未注意車前狀況，而撞擊自東向西進入上開路口由訴外人鄭
    林金玉所騎乘車牌號碼DI P-698號之輕型機車，致訴外人鄭
    林金玉人車倒地，腹部外傷並合併腹腔內出血而休克，經送
    財團法人台安醫院救治，延至同日上午11時20分許死亡。
二、民法第 192條規定：「不法侵害他人致死者，對於支出醫療
    及增加生活上需要之費用或殯葬費之人，亦應負損害賠償責
    任」、「被害人對於第三人負有法定扶養義務者，加害人對
    於該第三人亦應負損害賠償責任。」，民法第194條第1項規
    定：「不法侵害他人致死者，被害人之父母、子女及配偶，
    雖非財產上的損害，亦得請求賠償柤當之金額」，民法第11
    16條之 1規定：「夫妻互負扶養之義務，其負扶養義務之順
    序予直系血親卑親屬同，其受扶養權利之順序與直系血親尊
    親屬同。」，原告丁○為訴外人鄭林金玉之配偶，原告乙○○、丙○○、戊○○、己○○為訴外人鄭林金玉之子女，爰
    依據侵權行為之法律關係，請求被告賠償下列損害：
    (一)醫療費用：原告為訴外人鄭林金玉支出醫療費用1萬4千8
      百零2元，應由被告賠償。
    (二)殯葬費用部分：原告支出訴外人鄭林金玉之殯葬費用35萬
      4千8百元，應由被告賠償。
    (三)扶養費：訴外人鄭林金玉生前任職於寶隆工程有限公司（
      以下簡稱寶隆公司），擔任總務乙職，負責領料、點料、
      零件料材之整理，90年度收入為10萬元。原告丁○為26年
      2月16日生，依據90年台北巿簡易生命表所示，尚有 17年
      可受扶養，按90年度每年扶養親屬寬減額7萬4千元，依霍
      夫曼計算法扣除中間利息計算，一次給付之扶養金額為92
      7693元，由訴外人鄭林金玉及原告丁○之子女4人（合計5
      人）平均負擔，原告丁○因訴外人鄭林金玉死亡，所得向
      被告請求之扶養費應為18萬5千5百38元。
    (四)精神慰撫金部分：
      (1)原告丁○與訴外人鄭林金玉結縭40餘年，恩愛逾常，驟
        然人鬼相隔，痛苦萬分，請求被告給付 3百萬元之精神
        慰撫金。
      (2)訴外人鄭林金玉為家庭的重心及精神支柱，平日協助子
        措，影響家庭生活至巨，請求被告給付原告乙○○、丙○○、戊○○、己○○每人各 1百萬元之精神慰撫金。
三、聲明：(一)被告應給付原告新台幣 7百55萬5千1百40元，及自
    起訴狀繕本送達翌日起至清償日止，按年息百分之 5計算之
    利息。(二)訴訟費用由被告負擔。(三)願供擔保請准宣告假執行
    。
貳、被告主張：
一、被告一向均為行事嚴謹，做事小心之人，於日常生活習性上
    ，亦屬非常謹慎之性格，平常騎車，亦完全遵守交通規則，
    不會違反。本案之發生，係因訴外人鄭林金玉所騎之機車從
    騎樓下來，來不及煞車，始輕微撞及被告所騎之機車之右側
    前方；且被告所行經之道路，自標誌、標線上觀察，完全沒
    有任何單行道之標誌標線，故被告並未違反交通規則，無任
    何故意過失。
二、聲明：(一)原告之訴駁回。(二)訴訟費用由原告負擔。(三)如受不
    利之判決願供擔保，請准宣告免為假執行。
參、兩造不爭執之事實
一、被告於91年4月19日上午7時50分許，騎乘 BDS-206號重型機
    車，沿臺北市市○○道○段190號旁之無名巷由南往北方向行
    駛，至市○○道○段路口欲右轉時，與訴外人鄭林金玉所騎
    乘由東向西行經該路口之 DIP-698號輕型機車發生車禍，致
    訴外人鄭林金玉人車倒地，經送醫急救，不治死亡。
二、原告丁○及乙○○、丙○○、戊○○、己○○分別為訴外人
    鄭林金玉之配偶及子女，已為訴外人鄭林金玉支出醫療費用
    14802元及殯葬費用0000000元。
三、被告因系爭導致訴外人鄭林金玉死亡之車禍，業經本院以91
    年交易字第 337號（以下簡稱刑案）認定被告成立過失致人
    於死罪名，判決有期徒刑6月確定。
肆、得心證之理由：
本件兩造所爭執之處，應在於被告於系爭導致訴外人鄭林金玉死
亡之車禍，是否有過失？原告所主張扶養費及精神慰撫金之數額
是否可採？
一、按「因故意或過失，不法侵害他人之權利者，負損害賠償責
    任。故意以背於善良風俗之方法，加損害於他人者亦同。違
    反保護他人之法律，致生損害於他人者，負賠償責任。但能
    證明其行為無過失者，不在此限。」，民法第 184條定有明
    文。次按汽車行駛時，駕駛人應注意車前狀況並隨時採取必
    要之安全措施；駕駛人駕駛汽車，應遵守道路交通標誌、標
    線、號誌之指示，並服從執行交通勤務之警察或依法令執行
    指揮交通及交通稽查任務人員之指揮，本件車禍發生時所適
    用之90 年12月31日道路交通安全規則第94條第3項及第90條
    亦分別定有明文。再依道路交通標誌標線號誌設置規則第18
    8條第1項及第3項第1款之規定：指向線，用以指示車輛行駛
    方向。以白色箭頭劃設於車道上。本標線之式樣，依其目的
    規定如左：一、指示直行：直線箭頭。又道路交通安全規則
    中所稱之汽車指在道路上不依軌道或電力架線而以原動機行
    駛之車輛（包括機器腳踏車），前項第一款所指之汽車，如
    本規則同一條文或相關條文就機器腳踏車另有規定者，係指
    除機器腳踏車以外四輪以上之車輛，前揭道路交通安全規則
    第2條第1項第1款、第2項亦有規定。
二、經查，系爭車禍發生地點即臺北市大安區市○○道○段190號
    旁之無名巷與市○○道 ○段之路口，依刑案卷附事故現場圖
    及現場照片所示，該無名巷北側近枕木紋行人穿越道線南端
    ，該處車道地面劃設有北向南白色直線箭頭標線之指向線，
    加以被告於91年9月5日檢察官偵訊時庭呈答辯狀所附拍攝日
    期為 6月24日之照片，也可看出該車禍現場無名巷距上開路
    口較遠端之車道路面，亦劃設有北向南之指向線等情，顯然
    該無名巷確屬由北向南之單行道，且足以為用路者輕易辨識
    甚明；是被告以該無名巷並無任何單行道之標誌、標線置辯
    ，顯非可採，本件被告確有未遵守道路標誌之違規行為，應
    堪認定。次查，系爭車禍發生後，上開路口之行人穿越道有
    碎落物、刮地痕，被告及訴外人鄭林金玉騎乘之機車亦均有
    刮痕等情，有刑案卷附道路交通事故調查報告表、現場照片
    、台北市車輛行車事故鑑定案件覆議意見書等足稽，參諸訴
    外人鄭林金玉竟因系爭車禍倒地，因而導致出血死亡，系爭
    車禍撞擊之力道、強度，自非輕微。衡以被告本身並未於此
    猛烈撞擊之車禍事件中受到任何傷勢，堪認原告所主張係被
    告騎車撞擊訴外人鄭林金玉所騎機車，並非訴外人鄭林金玉
    騎車撞擊被告所騎機車等情，應為可採；被告辯稱僅係訴外
    人陳林金玉來不及煞車，而輕微碰撞被告所騎乘機車云云，
    自無足取。參諸系爭車禍發生之時天氣晴朗，有日間自然光
    線，路面情況乾燥、無缺陷、無障礙物且視距良好等情，亦
    有刑案卷附道路交通事故調查報告表在卷足據，是被告應無
    不能注意前方路況之情事甚明；詎被告竟然於騎車將要右轉
    進入市○○道之際，撞擊訴外人鄭林金玉騎乘之機車，其確
    有騎乘機車未注意車前狀況之違規行為一節，自亦堪認定。
    綜上所述，被告確有違反道路交通安全規則，而導致訴外人
    鄭林金玉死亡之過失行為。從而原告依據侵權行為之法律關
    係，請求被告賠償醫療費用、殯葬費用、扶養費用及精神慰
    撫金，應屬可採，茲就被告否認之扶養費用及精神慰撫金數
    額，核定如下：
    (一)扶養費用：原告主張訴外人鄭林金玉生前任職於寶隆公司
      ，90年度之收入為10萬元，原告丁○則為 26年2月16日出
      生等情，業據提出各類所得扣繳暨免扣繳憑單及
      影本各一件在卷足據，堪信為真實。惟本院考量訴外人鄭
      林金玉為29年6月29日出生，系爭車禍發生時已 62歲，且
      已有肝硬化末期之症狀，認原告主張依據90年台北巿簡易
      生命表被告丁○尚有17年之生存期間，訴外人鄭林金玉均
      尚有扶養原告丁○之能力云云，應非可採。爰以公務人員
      退休法所定之強制退休年齡65歲，計算訴外人鄭林金玉尚
      得扶養原告丁○之時間為三年。則以原告所主張90年度每
      年扶養親屬寬減額7萬4千元，依霍夫曼計算法扣除中間利
      息計算，一次給付之扶養金額應為211749元，由訴外人鄭
      林金玉及原告丁○之子女4人（合計5人）平均負擔，原告
      丁○因訴外人鄭林金玉死亡，所得向被告請求之扶養費應
      為 42350元；原告丁○逾此部分之扶養費主張，核非可採
      。
    (二)精神慰撫金：本院審酌原告丁○為訴外人鄭林金玉之配偶
      ，婚姻關係持續達四十餘年，因系爭車禍，未能與配偶共
      度晚年，目前無業，原告乙○○、丙○○、戊○○、己○○為訴外人鄭林金玉之子女，皆已長大成人，目前均有正
      當工作，而系爭車禍發生時訴外人鄭林金玉為62歲，有肝
      硬化末期症狀，及被告逆向行駛、未注意車前狀況而肇事
      ，過失非輕，職業為裝潢工人等情，認為被告應賠償原告
      丁○之精神慰撫金，以 100萬元為適當，另應賠償原告乙○○、丙○○、戊○○、己○○之精神慰撫金，則均以25
      萬元為適當；原告主張超過此數額之慰撫金部分，應非可
      採。
三、綜上所述，原告依據侵權行為之法律關係，請求被告(一)賠償
    原告醫療費用及殯葬費用14802元及354800元，(二)賠償原告
    丁○扶養費42350元，(三)賠償原告丁○精神慰撫金100萬元，
    (四)賠償原告乙○○、丙○○、戊○○、己○○精神慰撫金各
    25 萬元部分，為有理由，應予准許。逾此部分之請求則無
    理由，應予駁回。
四、兩造均陳明願供擔保以代釋明，聲請宣告假執行或免為假執
    行，核均與法律規定相符，爰分別酌定相當之擔保金額宣告
    之。
五、本案事證已臻明確，兩造其餘主張陳述及所提之證據，均毋
    庸再予審酌，附此敘明。
六、據上論結，本件原告之訴一部為有理由，一部為無理由，依
    民事訴訟法第79條、第390條第2項、第 392條，判決如主文
    。
中　　華　　民　　國　 　94　　年　　3　  月　　17　　日
                         民事第二庭  法  官  楊代華
以上正本係照原本作成。
如對本判決上訴，須於判決送達後20日內向本院提出上訴狀。
中　　華　　民　　國　 　94　　年　　3　  月　　17　　日
                                 法院書記官  劉碧輝
